臺灣高等法院臺中分院刑事判決
110年度上易字第531號
上  訴  人  臺灣臺中地方檢察署檢察官
上  訴  人  
即  被  告  王登義



被      告  陳秀鑾



            陳銘坤


            楊麗芬


上列上訴人等因被告等傷害等案件，不服臺灣臺中地方法院109
年度易字第2120號中華民國110年4月19日第一審判決（起訴案號
：臺灣臺中地方檢察署109年度偵續二字第1號），提起上訴，本
院判決如下：
    主  文
原判決關於王登義、陳秀鑾無罪部分暨陳銘坤及楊麗芬共同傷害
王雅玉無罪部分，均撤銷。
王登義犯傷害罪，處拘役肆拾日，如易科罰金，以新臺幣壹仟元
折算壹日。
陳秀鑾、陳銘坤、楊麗芬共同犯傷害罪，各處拘役肆拾日，如易
科罰金，均以新臺幣壹仟元折算壹日。
其他上訴駁回（即王登義犯強暴侮辱罪部分、楊麗芬及陳銘坤共
同傷害江朝煌無罪部分）。
    犯罪事實
一、王登義與楊麗芬、江朝煌與王雅玉各係夫妻關係（江朝煌下
    列所犯傷害2罪、王雅玉下列所犯傷害3罪均經原審法院另案
    以107年度易字第1562號判決判處罪刑，並經本院108年度上
    易字第937號判決駁回上訴確定在案），陳銘坤與陳秀鑾為
    同居關係；渠等均係臺中市沙鹿區鹿鳴藝術歌舞推展協會（
    下稱鹿鳴歌友會）之會員。緣鹿鳴歌友會於民國106年4月6
    日晚間，在臺中市○○區○○街000號會館內召開會議，於當日
    晚間7時58分許會議進行中，雙方因意見不合而發生下列衝
    突：
㈠、王雅玉先持杯水向在場人員（包含王登義）潑水後，王登義
    亦不甘示弱，基於以強暴為公然侮辱之犯意，持杯水潑向王
    雅玉，以此強暴方式公然侮辱王雅玉，使王雅玉深感難堪，
    足以貶損王雅玉之人格尊嚴及社會評價。
㈡、江朝煌見王雅玉遭王登義潑水後，不顧在場人員從後抱住阻
    止，上前衝向王登義，推王登義臉部，並與之拉扯，王登義
    見狀亦基於傷害之犯意，與江朝煌在地上相互扭打，致江朝
    煌受有左側前胸壁挫傷、頸部挫傷、右側手部挫傷、右側手
    部擦傷之傷害，而王登義亦受有頭部擦傷、右側前臂擦傷、
    左側上臂擦傷之傷害。
㈢、陳秀鑾因使用手機錄影王雅玉、江朝煌上開行為，王雅玉見
    狀，即出手拉扯陳秀鑾之頭髮，並將陳秀鑾之手機丟到一旁
    ，再將陳秀鑾推倒在地，陳銘坤見陳秀鑾遭受傷害，亦基於
    傷害之犯意，出手拉扯王雅玉之頭髮，並勒住其脖子，陳秀
    鑾、楊麗芬見狀，亦先後基於與陳銘坤共同傷害之犯意聯絡
    ，由陳秀鑾壓住王雅玉背部毆打，再由楊麗芬以腳踢王雅玉
    、毆打其太陽穴；王雅玉為反擊乃持當日所穿之高跟鞋攻擊
    陳銘坤之手臂及頭部，並與陳銘坤扭抱滾倒在地；江朝煌見
    狀即趨前以腳踹陳銘坤頭部；終致王雅玉受有頭皮鈍傷、右
    側手部擦傷、右側手肘擦傷、頸部及臉部擦傷之傷害，而陳
    秀鑾受有左側踝部挫傷、右側腕部挫傷、頭皮鈍傷之傷害，
    陳銘坤受有口腔擦傷（右嘴角）、腹壁擦傷、右側肩膀擦傷
    、左側前胸壁挫傷、腹壁挫傷、雙側肩膀挫傷、右側前臂挫
    傷、頸部其他挫傷、左側後胸壁挫傷之傷害 ；嗣後，楊麗
    芬發現陳秀鑾臉色蒼白，遂上前幫陳秀鑾按摩，王雅玉復趁
    機持上開高跟鞋直接攻擊楊麗芬頭部，致楊麗芬受有頭皮開
    放性傷口之傷害。
二、案經王雅玉、江朝煌訴由臺中市政府警察局清水分局報告臺
    灣臺中地方檢察署檢察官偵查起訴。
    理  由
甲、有罪部分
壹、證據能力之說明：
一、按被告以外之人於審判外之言詞或書面陳述，除法律有規定
    者外，不得作為證據。被告以外之人於審判外之陳述，雖不
    符刑事訴訟法第159 條之1 至第159 條之4 之規定，而經當
    事人於審判程序同意作為證據，法院審酌該言詞陳述或書面
    陳述作成時之情況，認為適當者，亦得為證據；當事人、代
    理人或辯護人於法院調查證據時，知有刑事訴訟法第159 條
    第1 項不得為證據之情形，而未於言詞辯論終結前聲明異議
    者，視為有前項之同意，刑事訴訟法第159 條第1 項、第15
    9 條之5 分別定有明文。查本院以下認定有罪部分所引用之
    被告以外之人於審判外之陳述，檢察官、被告陳秀鑾、陳銘
    坤、楊麗芬、王登義於言詞辯論終結前均未聲明異議，本院
    審酌該等證據核無違法取證或證明力顯然過低之情事，依各
    該陳述作成時之狀況，並無不適當或顯不可信之情形，自均
    有證據能力。
二、本院所引用之非供述證據，均與本案事實具有自然關聯性，
    且查無事證足認有違背法定程式或經偽造、變造所取得等證
    據排除之情事，復依法踐行調查程序，檢察官、被告陳秀鑾
    、陳銘坤、楊麗芬、王登義對此部分之證據能力亦均不爭執
    ，堪認均有證據能力。
貳、實體部分：　　
一、認定犯罪事實所憑之證據及理由： 
　　訊據被告王登義否認有何強暴侮辱及傷害犯行，被告陳秀鑾
    、陳銘坤、楊麗芬亦均否認有何傷害犯行；被告王登義辯稱
    ：伊沒有拿水潑王雅玉，是王雅玉潑水，潑了2次；當時是
    江朝煌衝過來用膝蓋頂著伊的胸前，伊被撞到跌倒，手抱住
    江朝煌的腳，後來伊倒下去，江朝煌抓椅子要打伊，被別人
    拿掉，伊根本沒有打江朝煌云云；被告陳秀鑾辯稱：當時王
    雅玉與王登義及另1名理事大聲說話，伊以為在吵架，所以
    拿手機錄影，王雅玉看到伊在錄影，問伊錄三小，就抓伊頭
    髮，伊沒有打王雅玉云云；被告陳銘坤辯稱：當時陳秀鑾在
    錄影，王雅玉去拉陳秀鑾頭髮，伊基於保護陳秀鑾，將王雅
    玉拉開，王雅玉用手打伊，伊比較虛弱，被王雅玉打在地上
    打滾，滾到會場後面，又被江朝煌用腳踹好幾下，伊沒有還
    手云云；被告楊麗芬辯稱：伊沒有傷害王雅玉，是後來陳秀
    鑾昏倒，伊急救陳秀鑾時，王雅玉拿高跟鞋敲伊的頭云云；
    經查：
㈠、犯罪事實欄一、㈠部分：
　⒈被告王登義雖否認有持杯水潑向告訴人王雅玉之強暴侮辱犯
    行，惟此部分犯罪事實，業據告訴人王雅玉於106年4月7日
    警詢中指訴稱：當時大家正在討論有關於106年3月18日會員
    大會之事項，在討論表決事項時，因立場表態不同，楊麗芬
    拍桌大叫，我先生江朝煌出面維持秩序後，此時王登義搶我
    手上的杯水向我潑水，我也順其反應拿起他桌上的杯水向其
    潑去等語（見臺中市政府警察局清水分局警卷《下稱警卷》第
    28頁）、於106年9月22日偵訊中指訴稱：當時是楊麗芬先拍
    桌，王登義先向我潑水，所以我才會反潑水回去，也因此我
    先生江朝煌才會衝上前去等語綦詳（見106年度偵字第16565
    號卷《下稱偵卷》第31頁），核與證人江朝煌於106年4月12日
    警詢中證述：當時大家正在討論有關於106年3月18日會員大
    會之事項，在討論表決事項時，因立場表態不同。當時何副
    會長在台上發言，我太太王雅玉正在舉手回覆講台上何副會
    長意見的時候，陳秀鑾、楊麗芬與一個我不知道的人在大聲
    咆哮，楊麗芬並用力拍桌，意思3月18日那天會議討論事項
    不成立，我就上前詢問說：「你用力拍桌是什麼意思？」，
    那同時我看到王登義拿水潑我太太王雅玉，我就轉身傾向王
    登義等語（見警卷第49頁）、於106年9月22日偵訊中證稱：
    「（問：為何剛才看影片是你主動往前跟對方發生肢體接觸
    ？）因為我太太被潑水，我氣不過。」等語相符（見偵卷第
    32頁）。且被告王登義當時確有持杯水向告訴人王雅玉潑水
    一節，復經證人即鹿鳴歌友會會長陳嘉政於106年5月17日警
    詢、107年1月17日偵訊及108年3月12日原審另案107年度易
    字第1562號（下稱原審另案）審理時證稱：我當時看到王登
    義拿水杯向王雅玉潑水，之後就看到江朝煌衝向王登義，此
    時我就拉住江朝煌，但是拉不住，江朝煌繼續衝向王登義，
    之後就扭打成一團；當天我有看到王登義對王雅玉潑水，這
    一幕我看的很清楚等語（見警卷第56頁、第57頁、偵卷第87
    頁、107年度交查字第232號卷《下稱交查卷》第159頁、第160
    頁）、證人即鹿鳴歌友會會員兼總幹事吳竣彥於107年10月2
    日偵訊及108年3月12日原審另案審理時證稱：當時衝突發生
    前我還在說話，王登義就先拿水潑向王雅玉，王雅玉就反擊
    拿水也潑王登義；我們在開會，開會完輪到我要發言，因為
    我是總幹事要報告臨時會的會務事項，結果我看到王登義拿
    水潑了王雅玉等語（見偵卷第32頁、交查卷第150頁、第153
    頁）、證人即鹿鳴歌友會會員張振勝於107年10月2日偵訊及
    108年3月12日原審另案審理時證稱：起先是楊麗芬先向王雅
    玉潑水，再來王登義也向王雅玉潑水，王雅玉被潑了之後才
    回潑；伊有看到王雅玉他們在爭吵，爭吵當中王登義向王雅
    玉潑水，所以江朝煌就看不順眼，要出來跟王登義理論；我
    有看到王登義向王雅玉潑水等語（見偵卷第34頁、交查卷第
    169頁、第174頁）；且經證人即同案被告陳秀鑾於106年4月
    7日警詢時證稱：當時大家正在討論有關於106年3月18日會
    員大會之事項，在討論表決事項時，因立場表態不同而起爭
    執，當時起爭執時，王雅玉先拿水杯對楊麗芬與王登義潑水
    ，王登義才向王雅玉潑水回去等語（見警卷第5頁），及證
    人即同案被告陳銘坤於106年4月7日警詢時亦證稱：當時大
    家正在討論有關於106年3月18日會員大會之事項，在討論表
    決事項時，因立場表態不同而起爭執，當時起爭執時，王雅
    玉先拿水杯對王登義潑水，王登義才向王雅玉潑水回去等語
    （見警卷第11頁）；而被告陳秀鑾、陳銘坤與被告王登義為
    原審另案中共同告訴王雅玉、江朝煌夫妻傷害之告訴人，立
    場緊密，衡情當無設詞誣陷被告王登義之虞，足證被告王登
    義應確有於前開時地持杯水向告訴人王雅玉潑水。至證人即
    被告陳秀鑾、陳銘坤雖於110年9月9日本院審理時均證稱略
    以：被告王登義沒有向告訴人王雅玉反潑水；渠等警詢是案
    發隔天，證人陳銘坤因遭告訴人江朝煌踢得頭昏腦脹，證人
    陳秀鑾因遭告訴人王雅玉推倒在地而頭還暈暈的，所以警察
    問了什麼也忘記了等語（見本院卷第233至237頁），然渠等
    之證述內容已核與渠等上開警詢中所述不符，又渠等雖謂警
    詢筆錄係因遭受告訴人等傷害後腦袋暈眩所致，然查被告陳
    秀鑾、陳銘坤2人並非於案發當日遭受傷害後立即至警局製
    作警詢筆錄，而係翌(7)日始自行前往臺中市政府警察局清
    水分局光華派出所製作筆錄，且均表明係出自於自由意識下
    所作之陳述，有渠等之警詢筆錄在卷可稽（見警卷第3至6頁
    、第9至12頁），堪認渠等於本院審理時作證之上開證述內
    容應與事實不符而屬事後迴護被告王登義之詞，不足採信。
　⒉按刑法公然侮辱罪犯罪故意，係指行為人對於自己對他人所
    為的輕蔑表示行為足使他人在精神上、心理上有感受到難堪
    或不快之虞，主觀上是明知並且內心真意就是有意要讓這樣
    的難堪或不快之情形發生，或至少是心裡預先可以料知這樣
    情形會發生，而且縱然發生了也不違反他的內心的本來的真
    意。經查，以水潑灑他人，使人頭臉或身體淋濕，並受到在
    場眾人之關注、甚至訕笑，亦足以貶低其在社會地位之評價
    ，俱有足使他人在精神上、心理上有感受到難堪或不快之虞
    的內涵。參酌被告王登義在鹿鳴歌友會之會館內，正值召開
    會議期間，持杯水朝告訴人王雅玉潑水，堪認被告王登義對
    於告訴人王雅玉潑水之動作，主觀上意在貶低告訴人王雅玉
    之人格，使其在社會上的地位遭受不利之評價，對於足使告
    訴人王雅玉在精神上、心理上有感受到難堪或不快之虞，具
    明知並有意使其發生之犯罪故意，是此舉依一般社會通念，
    實使告訴人王雅玉深感難堪，足以貶損告訴人王雅玉之人格
    尊嚴及社會評價。被告王登義否認上揭犯行之所辯無非飾卸
    之詞，不足採信，其上揭強暴侮辱犯行堪以認定。又依證人
    陳秀鑾、陳銘坤均證稱係告訴人王雅玉先以水杯潑灑被告王
    登義等語，暨告訴人江朝煌證稱其係因見告訴人王雅玉遭被
    告王登義潑水始衝向被告王登義等情，足認被告王登義應確
    係先遭告訴人王雅玉潑水後，為反擊始反潑告訴人王雅玉，
    致告訴人江朝煌見狀為維護自己之妻始衝向被告王登義，堪
    認本件先行持杯水潑灑之人應確係告訴人王雅玉無訛，然被
    告王登義於告訴人王雅玉向其潑水後予以反潑，仍無解其強
    暴侮辱犯行之成立，附此敘明。
㈡、犯罪事實欄一、㈡部分：
　⒈告訴人江朝煌見告訴人王雅玉遭被告王登義潑水後，不顧在
    場人員從後抱住阻止，上前衝向被告王登義，推被告王登義
    臉部，並與之拉扯，被告王登義見狀乃基於傷害之犯意，與
    告訴人江朝煌在地上相互扭打，致告訴人江朝煌受有左側前
    胸壁挫傷、頸部挫傷、右側手部挫傷、右側手部擦傷之傷害
    ，而被告王登義亦受有頭部擦傷、右側前臂擦傷、左側上臂
    擦傷之傷害等事實，就告訴人江朝煌傷害被告王登義之事實
    ，業據原審另案判處罪刑，並經本院108年度上易字第937號
    判決駁回上訴確定在案，有各該刑事判決書在卷足參，爰不
    再予贅述；至被告王登義傷害告訴人江朝煌部分，則據告訴
    人江朝煌於106年4月12日警詢中指訴稱：當時大家正在討論
    有關於106年3月18日會員大會之事項，在討論表決事項時，
    因立場表態不同。當時何副會長在台上發言，我太太王雅玉
    正在舉手回覆講台上何副會長意見的時候，陳秀鑾、楊麗芬
    與一個我不知道的人在大聲咆哮，楊麗芬並用力拍桌，意思
    3月18日那天會議討論事項不成立，我就上前詢問說：「你
    用力拍桌是什麼意思？」，那同時我看到王登義拿水潑我太
    太王雅玉，我就轉身傾向王登義，同時王登義出手拉我的衣
    服向後倒，用手打到我的左胸口，順勢我就被王登義拉下去
    倒向講台下了，倒下後我就忘記後面發生了什麼事，起來後
    我與王登義互相抓住對方衣服等語綦詳（見警卷第49頁），
    核與證人陳嘉政於106年5月17日警詢中證稱：我當時看到王
    登義拿水杯向王雅玉潑水，之後就看到江朝煌衝向王登義，
    此時我就拉住江朝煌，但是拉不住，江朝煌繼續衝向王登義
    ，之後就扭打成一團等語（見警卷第56頁）、於108年3月12
    日原審另案審理時證稱：王登義給人家潑水，潑水之後兩個
    人就吵架起來了，我是認為都有錯，江朝煌、王登義兩個抱
    在一起，我不知道誰要打誰等語（見交查卷第159頁）；證
    人即陳嘉政之妻薛彩蓮於106年5月17日警詢中證稱：我當時
    看到楊麗芬與王登義在窗戶邊打江朝煌等語（見警卷第58頁
    ）、於106年9月22日及107年10月2日偵訊中證稱：我看到王
    登義跟楊麗芬圍著江朝煌，他們雙方扭打在一起；因為江朝
    煌的太太王雅玉被潑水，所以江朝煌要去找王登義理論，我
    就拉住江朝煌，我拉不住，所以江朝煌就與王登義一起跌在
    地上，他們在地上扭打等語（見偵卷第31頁、第35頁）、於
    108年3月12日原審另案審理時證稱：當時我是坐在最後面，
    前面又有一桶茶把我擋著，所以剛發生的時候，前面發生什
    麼事，只是在那邊喧嘩，我是不曉得發生什麼事，當我起來
    的時候才知道他們發生衝突。我起來的時候，看到王登義、
    楊麗芬拉著江朝煌在窗戶旁邊打架等語（見交查卷第179頁
    ）；證人張振勝於107年10月2日偵訊中證稱：當時我在拉江
    朝煌，因為江朝煌的太太王雅玉被潑水，所以江朝煌要去找
    王登義理論，我就拉住江朝煌，我拉不住，所以江朝煌就與
    王登義一起跌在地上，他們在地上扭打，楊麗芬看到王登義
    被壓在下面，她就出手打江朝煌的背部，拉住江朝煌的背心
    要把他們兩人拉開，但她拉不開，我就上前要把他們兩人拉
    開，然後我有把江朝煌拉起來，讓他們兩人不要打架等語（
    見交查卷第34至35頁），關於被告王登義有與告訴人江朝煌
    相互扭打在一起等情大致相符（至被告楊麗芬無傷害告訴人
    江朝煌之理由詳後述無罪部分），足認被告王登義係因遭告
    訴人江朝煌朝其衝來，並推其臉部，復與之拉扯，被告王登
    義因而反擊而與告訴人江朝煌為互毆之傷害犯行，應堪認定
    。
　⒉按彼此互毆，必以一方初無傷人之行為，因排除對方不法之
    侵害而加以還擊，始得以正當防衛論。故無從分別何方為不
    法侵害之互毆行為，不得主張防衛權；互毆係屬多數動作構
    成單純一罪，而互為攻擊之傷害行為，縱令一方先行出手，
    還擊之一方，在客觀上苟非單純對於現在不法之侵害為必要
    排除之反擊行為，因其本即有傷害之犯意存在，自無主張防
    衛權之餘地；且刑法第23條前段規定正當防衛，不罰之違法
    阻卻事由，係以行為人對於現在不法之侵害，本乎防衛自己
    或他人之權利意思，在客觀上有時間之急迫性，並實施反擊
    予以排除侵害之必要性，且其因而所受法益之被害，亦符合
    相當性之情形，予以實施防衛行為（反擊）者，始稱相當（
    最高法院30年上字第1040號、96年度台上字第3526號、84年
    度台上字第3449號判決意旨參照）。查本件縱係告訴人江朝
    煌先向被告王登義為推打等傷害犯行，然渠等於密切接近時
    ，旋即互相推擠，且互有徒手毆打彼此之動作，倘若被告王
    登義斯時並無傷害告訴人江朝煌之犯意，本無需出手反擊，
    理應先行迴避閃躲告訴人江朝煌之推打行為，以避免雙方進
    而發生肢體衝突，然被告王登義捨此不為，竟亦與告訴人江
    朝煌發生肢體碰撞，所受之傷害均屬擦傷，並未受有較重於
    告訴人江朝煌所受之傷害，足見被告王登義客觀上並非單純
    對於現在不法侵害為必要排除之反擊行為，實難認其當下主
    觀上僅係基於防衛自己權利之意思，被告王登義所為明顯係
    基於傷害之犯意所為之舉措，自無主張防衛權之餘地，而被
    告王登義既顯然欠缺防衛意思，尚難遽以主張正當防衛，更
    無主張防衛過當可言，故被告王登義尚無足以此解免故意傷
    害罪責。
㈢、犯罪事實欄一、㈢部分：
　⒈被告陳秀鑾因使用手機錄影告訴人王雅玉、江朝煌上開如犯
    罪事實欄一、㈠及㈡所示行為，告訴人王雅玉見狀，即出手拉
    扯被告陳秀鑾之頭髮，並將被告陳秀鑾之手機丟到一旁，再
    將被告陳秀鑾推倒在地，被告陳銘坤見被告陳秀鑾遭受傷害
    ，亦基於傷害之犯意，出手拉扯告訴人王雅玉之頭髮，並勒
    住其脖子，被告陳秀鑾、楊麗芬見狀，亦先後基於與被告陳
    銘坤共同傷害之犯意聯絡，由被告陳秀鑾壓住告訴人王雅玉
    背部毆打，再由被告楊麗芬以腳踢告訴人王雅玉、毆打其太
    陽穴；告訴人王雅玉為反擊乃持當日所穿之高跟鞋攻擊被告
    陳銘坤之手臂及頭部，並與被告陳銘坤扭抱滾倒在地；告訴
    人江朝煌見狀即趨前以腳踹被告陳銘坤頭部；終致告訴人王
    雅玉受有頭皮鈍傷、右側手部擦傷、右側手肘擦傷、頸部及
    臉部擦傷之傷害，而被告陳秀鑾亦受有左側踝部挫傷、右側
    腕部挫傷、頭皮鈍傷之傷害，被告陳銘坤則受有口腔擦傷（
    右嘴角）、腹壁擦傷、右側肩膀擦傷、左側前胸壁挫傷、腹
    壁挫傷、雙側肩膀挫傷、右側前臂挫傷、頸部其他挫傷、左
    側後胸壁挫傷之傷害；嗣後，被告楊麗芬發現被告陳秀鑾臉
    色蒼白，遂上前幫被告陳秀鑾按摩，告訴人王雅玉復趁機持
    上開高跟鞋直接攻擊被告楊麗芬頭部，致被告楊麗芬受有頭
    皮開放性傷口之傷害等事實，就告訴人王雅玉、江朝煌2人
    傷害被告陳秀鑾、陳銘坤、楊麗芬3人之事實業據原審另案
    判處罪刑，並經本院108年度上易字第937號判決駁回上訴確
    定在案，有各該刑事判決書在卷足參，爰不再予贅述；至被
    告陳秀鑾、陳銘坤、楊麗芬共同傷害告訴人王雅玉部分，則
    據告訴人王雅玉於106年4月7日警詢中指訴稱：「…然後我就
    看到陳秀鑾拿手機在錄影，我就手伸過去請陳秀鑾不要再錄
    影了，同時間陳銘坤就拉我的頭髮，我失去平衡就抓住陳銘
    坤的衣服，結果陳銘坤把我推倒在會場的中央壓倒，此時陳
    秀鑾又跑來打我的頭、用手抓我的脖子，楊麗芬也跑來用拳
    頭打我的太陽穴與用手指頭抓我的臉。他們將我壓在地上打
    ，之後我有掙扎反壓在陳銘坤身上。」等語（見警卷第28頁
    ）、於107年11月13日偵訊中指訴稱：「（問：當天你看到
    陳秀鑾用手機錄影，你就上前阻止她？）我用左手阻止她，
    但我沒有碰到她就被陳銘坤阻止了，陳銘坤抓住我的手，我
    就用力，手就勾到陳秀鑾的頭髮，陳銘坤的另外一隻手抓住
    我的頭髮，原本抓住我的手就鬆開勒住我的脖子，把我拉到
    舞台那邊，陳秀鑾也過來壓在我的背後打我，楊麗芬也過來
    用腳踢我，再用她的右手用力打我的太陽穴之後趕快跑開，
    我不知道江朝煌當時的動態，因為當時我被壓在地上。」等
    語（見交查卷第61頁）、於108年3月18日偵訊中指訴稱：「
    （問：本件被傷害的經過？）陳銘坤拉住我的頭髮，勒住我
    的脖子，我就失去重心，在舞台的前方推倒在後面，我就被
    陳銘坤壓倒在地上，陳秀鑾跟好幾個女生都壓在我身上，打
    我的頭部及背部，楊麗芬過來用右手拳頭打我的左邊的太陽
    穴，其他人也有看到楊麗芬踢打我的身體肩膀，還有抓我的
    臉，把的眼鏡抓掉，臉頰也有被抓傷，也有被抓一條痕跡。
    」等語綦詳（見交查卷第107至108頁）；核與證人陳嘉政於
    106年9月22日偵訊中證稱：「（問：雙方肢體部分除影片外
    ，是否還有影片沒拍到的肢體接觸？）後面就是雙方繼續扭
    成一團。（問：雙方是指誰跟誰？）江朝煌跟王雅玉。（問
    ：是江朝煌跟王雅玉兩夫妻自己扭在地上嗎？）不是，是陳
    銘坤跟陳秀鑾將王雅玉壓住，後來王雅玉又反過來壓他們…
    」等語（見偵卷第31頁）、於108年3月12日原審另案審理時
    證稱：「…我也有看到陳銘坤把王雅玉壓住…」、「…陳銘坤
    把王雅玉按在地上。」、「（問：當天王雅玉、陳秀鑾、楊
    麗芬有無肢體上的接觸？）有，他們有接觸，他們就你打我
    、我打他，就扭打在一起。」、「（問：你剛剛的意思是說
    ，王雅玉跟陳秀鑾、楊麗芬雙方都有攻擊對方的動作？）互
    相攻擊。」、「…我看到陳銘坤把王雅玉壓住…」、「（問：
    陳銘坤當時有無動手毆打王雅玉？）有，還把王雅玉壓住，
    這一幕有錄到。（問：王雅玉有無動手打陳銘坤？）我是認
    為兩個在那邊打都有，有。（問：兩個都有動手互打對方？
    ）對，互打。」等語（見交查卷第159頁、第161至163頁）
    ；證人薛彩蓮於106年5月17日警詢中證稱：「…我轉頭看到
    陳秀鑾與陳銘坤把王雅玉壓在地上…」等語（見警卷第58頁
    ）、於106年9月22日偵訊中證稱：「（問：當天情形？）一
    開始我坐在最後面，所以我不知道有衝突發生，當我看到時
    ，我看到王登義跟楊麗芬圍著江朝煌，他們雙方扭打在一起
    ，後來我轉過頭來，看到王雅玉倒在地上，陳銘坤跟王雅玉
    扭打在地上，陳秀鑾也趴上去，我不曉得陳秀鑾是否要去打
    或者是要拉他們。」等語（見偵卷第31頁）、於107年10月2
    日偵訊中證稱：「剛開始發生時我沒看到，但後來我站起來
    ，我看到王登義跟楊麗芬在窗邊打江朝煌，用手打，後來我
    不清楚他們怎麼分開的，因為我轉過身來又看到陳銘坤拉著
    王雅玉的頭髮把她壓在地上打，陳秀鑾又幫陳銘坤壓著王雅
    玉，打王雅玉的頭部，我有去幫忙要把他們分開，但我拉不
    起來，就往後倒…」等語（見交查卷第36頁）、於108年3月1
    2日原審另案審理時證稱：「…再來我轉過頭來，陳銘坤跟陳
    秀鑾把王雅玉壓在地上，也是在那邊打架。」等語（見交查
    卷第179頁）；證人吳竣彥於107年10月2日偵訊中證稱：「
    （問：王雅玉有上前阻止陳秀鑾錄影嗎？）有，王雅玉是用
    手揮開陳秀鑾，阻止她用手機錄影，但我沒看到後續她們兩
    人有無拉扯，我後來再看到她們兩人，已經在地上扭在一起
    了，我不知道是誰先打誰，陳銘坤有上前但我沒有看到他是
    怎麼樣要把她們兩人拉開，後來陳銘坤也是跟她們兩人扭在
    地上…」等語（見交查卷第33頁）、於108年3月12日原審另
    案審理時證稱：「（問：當時王雅玉有無跟誰拉拉扯扯？）
    我看到的時候是跟楊麗芬、陳秀鑾，他們三個倒在地上…」
    等語（見交查卷第152頁）；證人張振勝於107年10月2日偵
    訊中證稱：「…我把江朝煌拉到會場的中間時，有看到楊麗
    芬跟陳秀鑾跟王雅玉在拉扯爭吵，我就看到她們三人互相拉
    扯，但我沒看到是誰先拉誰的，陳銘坤就上前拉住王雅玉的
    頭髮，然後勒住王雅玉的脖子，把王雅玉壓在地上，陳秀鑾
    也下去打，楊麗芬也用腳踹王雅玉的背面，我就上前將陳銘
    坤勒住王雅玉脖子的手拉開，然後其他會員就把陳銘坤跟王
    雅玉拉起來…」等語（見交查卷第35頁）、於108年3月12日
    原審另案審理時證稱：「…後面王雅玉跟楊麗芬他們又爭吵
    起來了，所以打混戰，陳銘坤拉王雅玉的頭髮，一手掐她的
    脖子，按在地上，陳秀鑾變壓在上面，所以我趕快跑過去將
    他們拉開。」、「(問你有無看到陳銘坤、陳秀鑾、楊麗芬
    動手毆打王雅玉？)有；他們都有出手，因為我拉他們，他
    們還是勸不開，只能都架開，趕快將他們拉起來。」等語（
    見交查卷第171頁），關於被告陳秀鑾、陳銘坤、楊麗芬3人
    有與告訴人王雅玉相互扭打在一起等情大致相符。又觀諸被
    告楊麗芬於107年11月13日偵訊中供稱：「（問：後來王雅
    玉跟陳秀鑾在拉扯爭吵時，你有過去嗎？）我把江朝煌手上
    的椅子拿下來之後，王登義跟江朝煌就沒有在拉扯，後來我
    一轉頭就看到陳銘坤、王雅玉、陳秀鑾已經在地上拉扯，我
    就趕快跑過去，他們三個又站起來，我看到王雅玉用雙手把
    陳秀鑾推倒在地，我就趕快把陳秀鑾扶起來，幫她揉脖子，
    之後我就沒有看到其他人在做什麼了，我過去都沒有參與他
    們的拉扯。（問：為何證人張振勝說有看到你跟王雅玉跟陳
    秀鑾3人在互相拉扯爭吵，陳銘坤去拉開王雅玉時，你也有
    用腳踹王雅玉的背部？)我沒有，我過去的時候他們已經打
    在一起了，我過去的時候陳秀鑾已經被推倒在地。」等語（
    見交查卷第59至60頁），已堪認定被告陳銘坤、陳秀鑾確有
    與告訴人王雅玉扭打在地；再酌以被告陳銘坤於107年11月1
    3日偵訊中亦自承：「…我有可能為了保護自己跟陳秀鑾，要
    把王雅玉拉開時，有可能不小心去扯到她的頭髮，但我沒有
    勒住她的脖子也沒有把她壓在地上打，王雅玉人高馬大，我
    年老力衰。」等語（見交查卷第60頁），雖其仍否認有勒住
    告訴人王雅玉之脖子及將之壓在地上打云云，然其就自己確
    有與告訴人王雅玉發生肢體衝突乙情應已有自白甚明。至被
    告陳秀鑾、陳銘坤於107年11月13日雖均供述未看到被告楊
    麗芬過來參與渠等與告訴人王雅玉間之拉扯云云（見交查卷
    第60頁），然因渠等與被告楊麗芬間係原審另案中共同告訴
    王雅玉、江朝煌夫妻傷害之告訴人，立場一致且關係密切，
    自有迴護被告楊麗芬之動機及目的。綜上，足認被告陳銘坤
    因見其妻即被告陳秀鑾遭告訴人王雅玉傷害，亦基於傷害之
    犯意，出手拉扯告訴人王雅玉之頭髮，並勒住其脖子，被告
    陳秀鑾、楊麗芬見狀，亦有先後基於與被告陳銘坤共同傷害
    之犯意聯絡，由被告陳秀鑾壓住告訴人王雅玉背部毆打，再
    由被告楊麗芬以腳踢告訴人王雅玉、毆打其太陽穴，被告陳
    秀鑾、陳銘坤、楊麗芬3人有共同傷害告訴人王雅玉之犯行
    ，應堪認定。
　⒉本件縱係告訴人王雅玉先向被告陳秀鑾為拉扯及推倒在地等
    傷害犯行，然被告陳銘坤、陳秀鑾、楊麗芬3人於密切接近
    時，旋即有與告訴人王雅玉互相推擠並徒手毆打彼此之動作
    ，倘若被告陳銘坤、陳秀鑾、楊麗芬斯時並無傷害告訴人王
    雅玉之犯意，本無需出手反擊，理應先行迴避閃躲告訴人王
    雅玉之推打行為，拉開彼此之間距，以避免雙方進而發生肢
    體衝突，然被告陳銘坤、陳秀鑾、楊麗芬均捨此不為，竟亦
    與告訴人王雅玉發生肢體衝突，並致告訴人王雅玉因而受有
    傷害，足見被告陳銘坤、陳秀鑾、楊麗芬3人客觀上並非單
    純對於現在不法侵害為必要排除之反擊行為，實難認其等當
    下主觀上僅係基於防衛自己或他人權利之意思，被告陳銘坤
    、陳秀鑾、楊麗芬3人所為明顯係基於傷害之犯意聯絡所為
    之舉措，自均無主張防衛權之餘地，而被告陳銘坤、陳秀鑾
    、楊麗芬3人既顯然欠缺防衛意思，尚難遽以主張正當防衛
    ，更無主張防衛過當可言，故被告陳銘坤、陳秀鑾、楊麗芬
    3人尚無足以此解免故意傷害罪責。
　⒊按現行刑法關於正犯、從犯之區別，係以其主觀之犯意及客
    觀之犯行為標準，凡以自己犯罪之意思而參與犯罪，無論其
    所參與者是否係犯罪構成要件之行為，皆為正犯，其以幫助
    他人犯罪之意思而參與犯罪，其所參與者，苟係犯罪構成要
    件之行為，亦為正犯，必以幫助他人犯罪之意思而參與犯罪
    ，其所參與者又為犯罪構成要件以外之行為，始為從犯。故
    共同實施犯罪行為之人，在合同意思範圍以內，各自分擔犯
    罪行為之一部，相互利用他人之行為，以達其犯罪之目的者
    ，即應對於全部所發生之結果，共同負責。且共同正犯之意
    思聯絡，原不以數人間直接發生者為限，即有間接之聯絡者
    ，亦包括在內，而意思聯絡並不限於事前有所謀議，及僅行
    為當時有共同犯意之聯絡者，亦屬之，且其表示之方法，亦
    不已明示通謀為必要，即相互間有默示之合致，亦無不可。
    查被告陳秀鑾、楊麗芬見被告陳銘坤傷害告訴人王雅玉後，
    以自己參與犯罪之意思而分擔實施傷害告訴人王雅玉之行為
    ，其等彼此間雖無事前明示之通謀合意，然於行為當下有相
    互間默示之傷害犯意聯絡，至為明確。
㈣、原審另案審理時勘驗被告陳秀鑾提出之案發當時手機錄影光
    碟結果如下（見原審另案卷第109至110頁、第112至119頁反
    面）：
⑴0至2秒 　告訴人王雅玉（身著藍綠色西裝外套）站立於長桌前與一身著桃紅色上衣女子交談，右手拿著1透明水杯，告訴人江朝煌（身著灰色背心）欲朝鏡頭方向前進，遭2名在場男子以手阻擋。（見原審另案勘驗筆錄附件截圖5張【編號1至5】，原審另案卷第112至113頁） ⑵3至5秒 　告訴人王雅玉以右手持水杯潑水，告訴人江朝煌仍欲往鏡頭方向前進，遭1名在場男子阻擋。（見原審另案勘驗筆錄附件截圖3張【編號6至8】，原審另案卷第113頁正、反面） ⑶6至7秒 　告訴人王雅玉又拿起長桌上有綠色蓋子水杯潑灑或丟擲，告訴人江朝煌則疑似手持紫色物品丟擲。（見原審另案勘驗筆錄附件截圖5張【編號9至13】，原審另案卷第114至115頁） ⑷7至10秒 　告訴人江朝煌不顧在場人員從後抱住阻止，仍持續往講臺衝去，導致整個長桌因而移位。（見原審另案勘驗筆錄附件截圖6張【編號14至19】，原審另案卷第115至116頁反面） ⑸12至13秒 　告訴人江朝煌站在講台上，以左手推被告王登義臉部，被告王登義則坐在講台上以右手勾住告訴人江朝煌之左腿，並以左手拉住告訴人江朝煌之背心，被告王登義往後倒，告訴人江朝煌亦往前跟著倒地，將被告王登義整個壓在地上。（見原審另案勘驗筆錄附件截圖5張【編號20至24】，原審另案卷第116頁反面至第117頁反面） ⑹14至16秒 　被告楊麗芬（身著黑色上衣）上前以雙手拉住告訴人江朝煌背心，告訴人江朝煌又起身往畫面右方衝去，被告楊麗芬又往畫面右方欲拉住告訴人江朝煌。（見原審另案勘驗筆錄附件截圖6張【編號25至30】，原審另案卷第118至119頁） ⑺18秒 　畫面晃動劇烈（並有一女子：「在錄啥」）。 ⑻21秒 　告訴人王雅玉拉扯某人的頭髮。（見原審另案勘驗筆錄附件截圖2張【編號31至32】，原審另案卷第119頁反面） 
    被告王登義雖辯稱並無毆打告訴人江朝煌云云，被告陳秀鑾
    、陳銘坤、楊麗芬亦均辯稱並無毆打告訴人王雅玉云云，且
    原審判決亦認為「由案發當時手機錄影光碟畫面顯示，雙方
    發生肢體衝突，係導因於告訴人王雅玉、江朝煌之主動攻擊
    ，被告陳銘坤、陳秀鑾、楊麗芬、王登義均為被動阻擋。佐
    以告訴人王雅玉、江朝煌所受傷勢屬輕，不能排除係被告陳
    銘坤、陳秀鑾、楊麗芬、王登義於阻擋告訴人王雅玉、江朝
    煌主動攻擊之過程中，雙方接觸之自然結果，難認被告陳銘
    坤、陳秀鑾、楊麗芬、王登義具有傷害告訴人王雅玉、江朝
    煌之主觀犯意，告訴人王雅玉、江朝煌指稱被告陳銘坤、陳
    秀鑾、楊麗芬、王登義以前開方式對其2人實施傷害犯行，
    尚非有據。」（見原判決第7頁第26行至第8頁第5行之記載
    ），顯認告訴人江朝煌、王雅玉所受傷害係自己主動攻擊被
    告等人遭被告等人阻擋而因彼此身體接觸所造成之自然結果
    ，惟本件案發後，告訴人江朝煌、王雅玉旋於案發當日晚上
    8時35分許，前往光田綜合醫院急診就醫，經醫師診斷及以X
    光檢查後，認告訴人江朝煌受有左側前胸壁挫傷、頸部挫傷
    、右側手部挫傷、右側手部擦傷等傷害，告訴人王雅玉受有
    頭皮鈍傷、右側手部擦傷、右側手肘擦傷、頸部及臉部擦傷
    等傷害，有告訴人江朝煌、王雅玉提出之光田綜合醫院診斷
    證明書各1紙（見警卷第67頁、第69頁）在卷足稽，觀諸告
    訴人江朝煌、王雅玉受傷之部位與其等前揭指訴遭被告等人
    毆打及與被告等人間發生拉扯、推擠所可能受傷之身體部位
    相當，衡情應係案發當時遭被告等人出手反擊所致之傷害無
    訛，益徵告訴人江朝煌、王雅玉嗣後經醫師診斷所得之上揭
    傷勢，係於本件案發時、地，與被告等人間發生互毆所造成
    ，堪可認定。
㈤、至於原審判決依證人陳月雲、蔡栗宜等人於原審另案審理時
    之證述（見108偵續一6卷第113至116頁、第117至124頁），
    述及被告陳秀鑾遭告訴人王雅玉傷害後，已躺在地上由被告
    楊麗芬幫忙按摩，遂推認被告陳秀鑾、楊麗芬2人焉有可能
    再與被告陳銘坤共同動手毆打告訴人王雅玉云云，然查被告
    陳秀鑾在昏厥倒地之前已先有與被告陳銘坤一同與告訴人王
    雅玉發生肢體衝突乙情，業據被告楊麗芬於107年11月13日
    偵訊中供稱：「（問：後來王雅玉跟陳秀鑾在拉扯爭吵時，
    你有過去嗎？）我把江朝煌手上的椅子拿下來之後，王登義
    跟江朝煌就沒有在拉扯，後來我一轉頭就看到陳銘坤、王雅
    玉、陳秀鑾已經在地上拉扯，我就趕快跑過去，他們三個又
    站起來，我看到王雅玉用雙手把陳秀鑾推倒在地，我就趕快
    把陳秀鑾扶起來，幫她揉脖子，之後我就沒有看到其他人在
    做什麼了，我過去都沒有參與他們的拉扯。」等語明確，足
    認應係被告陳銘坤、陳秀鑾先與告訴人王雅玉在地上拉扯後
    ，被告楊麗芬始趨前加入，斯時被告陳秀鑾雖先遭告訴人王
    雅玉傷害但尚未至昏厥，是證人陳月雲、蔡栗宜等人所證述
    被告陳秀鑾遭告訴人王雅玉傷害後，已躺在地上由被告楊麗
    芬幫忙按摩等情，顯係在被告陳銘坤、陳秀鑾、楊麗芬與告
    訴人王雅玉雙方均已經案發時在場之與會人員分別架開後所
    發生，尚難據為有利被告陳秀鑾、楊麗芬之認定。另原審判
    決以證人吳竣彥、張振勝、薛彩蓮、陳嘉政等人所證述之內
    容不足為被告陳銘坤、陳秀鑾、楊麗芬、王登義不利之認定
    ，係以上開證人針對不利告訴人江朝煌、王雅玉部分多稱沒
    有看見，或與證人蔡栗宜、陳月雲之證述內容不符，認有立
    場偏頗而不足憑採云云，惟按證人證言之憑信性如何，係屬
    證據證明力之判斷，並為事實審法院之職權，但應依經驗法
    則或論理法則判斷，刑事訴訟法第155條第1項但書定有明文
    。從而，事實審法院評估供述證據之憑信性，以決定供述證
    據之取捨，自須綜合案內一切證據為整體觀察而判斷，並應
    審酌證人言詞陳述內容有無與事理扞格、自我矛盾或不據實
    陳述之動機等情形，以確保證人證言之真實性（最高法院10
    4年度台上字第37號判決要旨參照）；綜觀上開證人吳竣彥
    、張振勝、薛彩蓮、陳嘉政等人所證述之內容除證述不利被
    告等人之情節外，亦多係證稱被告等與告訴人等係雙方扭打
    成一團而核與卷內事證相符，並無編造不實情節以誣陷被告
    等人，是證人等縱或立場略有偏向告訴人方，但渠等之證述
    內容綜合案卷內一切證據為整體觀察，實與事理及經驗法則
    無違，且無相互矛盾或不據實陳述之偽證動機，堪認證人吳
    竣彥、張振勝、薛彩蓮、陳嘉政等之證述內容可作為告訴人
    等指訴之補強證據，附此敘明。
㈥、綜上所述，本案被告王登義確有向告訴人王雅玉潑水而遂行
    強暴侮辱犯行，被告王登義、陳秀鑾、陳銘坤、楊麗芬等人
    亦確有因拉扯、推擠、毆打告訴人江朝煌、王雅玉而施以傷
    害犯行之實行無訛，被告等人前開所辯，均係卸責之詞，不
    足採信；本件事證明確，被告等人之上揭犯行均洵堪認定，
    應依法論科。
二、論罪科刑：
㈠、按行為後法律有變更者，適用行為時之法律。但行為後之法
    律有利於行為人者，適用最有利於行為人之法律，刑法第2
    條第1項定有明文。查被告等人行為後，刑法第277條第1項
    規定業經立法院修正，並由總統於108年5月29日以華總一義
    字第10800053451號令公布施行，於同年月31日生效，修正
    前刑法第277條第1項規定為：「傷害人之身體或健康者，處
    3年以下有期徒刑，拘役或1,000元以下罰金。」，修正後同
    條項則規定：「傷害人之身體或健康者，處5年以下有期徒
    刑、拘役或50萬元以下罰金。」，就上開修正前後法文相較
    ，其法定刑之有期徒刑上限由3年提高為5年、罰金刑上限則
    由1,000銀元（即新臺幣3萬元）提高為新臺幣50萬元，足見
    修正後刑法第277條第1項規定並無較有利於被告等人，是經
    新舊法比較結果，被告等人所犯本案仍應適用其行為時即修
    正前刑法第277條第1項之規定。又被告王登義行為後，刑法
    第309條業於108年12月25日公布修正，同年月27日生效施行
    ，因此次修正僅將所定罰金刑部分，由銀元改以新臺幣計算
    數額，犯罪構成要件及法定刑度均未變更，自無新舊法比較
    問題，應依一般法律適用原則，適用現行規定處斷。
㈡、按刑法第309條第2項所謂強暴，應指對被害人身體施以不法
    腕力或體力而使人在精神上、心理上感到難堪或不快者而言
    ，以潑水方式對被害人公然侮辱，係對被害人施加有形之不
    法體力，應屬強暴行為無疑。是核被告王登義就犯罪事實欄
    一、㈠所為，係犯刑法第309條第2項之強暴公然侮辱罪；就
    犯罪事實欄一、㈡所為，係犯修正前刑法第277條第1項之傷
    害罪。被告陳秀鑾、陳銘坤、楊麗芬就犯罪事實欄一、㈢所
    為，均係犯修正前刑法第277條第1項之傷害罪。
㈢、被告陳秀鑾、陳銘坤、楊麗芬3人就傷害告訴人王雅玉之傷害
    犯行，有犯意聯絡、行為分擔，應論以共同正犯。
㈣、被告王登義所犯上開強暴侮辱及傷害犯行，犯意各別，行為
    互殊，應予分論併罰。
三、上訴駁回之理由：
㈠、原審依刑法第309條第2項、第42條第3項，刑法施行法第1條
    之第1項等規定，就被告王登義所犯強暴侮辱罪行，以行為
    人之責任為基礎，審酌被告王登義與告訴人王雅玉同為鹿鳴
    歌友會之會員，於該歌友會議進行中，因雙方意見不合發生
    爭執，以水潑灑告訴人王雅玉，使告訴人王雅玉難堪，情緒
    管理欠佳，貶損告訴人王雅玉之人格評價，事後否認犯行，
    未與告訴人王雅和解賠償損失，並考量被告王登義自陳之學
    歷、職業、家庭生活狀況、告訴人王雅玉名譽受損程度等一
    切情狀，量處罰金新臺幣（下同）1萬元，並諭知如易服勞
    役以1千元折算1日之折算標準。顯已詳細說明其所憑之依據
    及理由，核其認事用法均無違誤，量刑亦屬妥適，應予維持
    。被告王登義仍執前開陳詞提起上訴，否認犯行，業經本院
    指駁如前，洵屬無據。
㈡、告訴人王雅玉具狀請求檢察官上訴，經檢察官以：查本件被
    告王登義確有如原判決犯罪事實欄所列之以強暴犯公然侮辱
    之犯罪事實者，業經原判決認定在案，並以前述之理由判處
    罰金壹萬元。然本件係因被告王登義上揭以強暴犯公然侮辱
    之犯罪而引發雙方後續較嚴重肢體衝突之傷害犯行，且被告
    王登義（身高約175公分，體重約90公斤左右）係身形高大
    體力強健之男性，竟以如此之強暴行為對身形較其矮小體弱
    女性之告訴人王雅玉施以前述之公然侮辱行為，復於犯後狡
    詞否認犯罪、拒不與告訴人王雅玉和解，並多次於開庭時對
    告訴人王雅玉咆哮諷刺，倶見其犯後態度極其惡劣，原判決
    疏未審酌上情，僅對被告王登義從輕科處罰金壹萬元，顯然
    過輕，有違罪刑相當原則，顯然量刑過輕，請將原判決撤銷
    ，對被告王登義科以適當之刑等語。然按量刑輕重，屬法院
    得依職權自由裁量之事項，苟其量刑已以行為人之責任為基
    礎，並斟酌刑法第57條各款所列情狀，在法定刑度內，酌量
    科刑，無偏執一端，致明顯失出失入情形，自不得指為不當
    或違法（最高法院103年度台上字第291號、第331號判決意
    旨參照）；且在同一犯罪事實與情節，如別無其他加重或減
    輕之原因，下級審量定之刑，亦無過重或失輕之不當情形，
    則上級審法院對下級審法院之職權行使，原則上應予尊重（
    最高法院85年度台上字第2446號判決意旨參照）；經查，原
    審以行為人之責任為基礎，已斟酌刑法第57條各款所列情狀
    為被告王登義量刑之基礎量刑，並無濫用量刑權限，亦無判
    決理由不備，或量刑有所失出或失入之違法或失當之處，且
    原判決就被告王登義之品行、犯罪之動機、目的、手段、犯
    罪所生之危險或損害、犯罪後之態度及被告之教育智識程度
    、職業、家庭生活狀況等情狀均加以審酌並敘明理由，足認
    原審量刑時，既未逾越法定刑度，亦無濫用自由裁量之權限
    ，就被告王登義所犯上開之罪，所量處之刑尚屬適當。告訴
    人王雅玉猶以原審量刑過輕為由請求檢察官上訴，並無理由
    ，應予駁回。
四、撤銷改判之理由：
㈠、按刑事訴訟法就證據之證明力，採自由心證主義，將證據之
    證明力，委由法官評價，即凡經合法調查之有證據能力之證
    據，由法官本於生活經驗上認為確實之經驗法則及理則上當
    然之論理法則以形成確信之心證。是心證之形成，由來於經
    嚴格證明之證據資料之推理作用；有由一個證據而形成者，
    亦有賴數個證據而獲得者。一種證據，不足形成正確之心證
    時，即應調查其他證據。如何從無數之事實證據中，擇其最
    接近事實之證據，此為證據之評價問題。在數個證據中，雖
    均不能單獨證明全部事實，但如各證據間具有互補性或關連
    性，事實審法院自應就全部之證據，經綜合歸納之觀察，依
    經驗法則衡情度理，本於自由心證客觀判斷，方符真實發現
    主義之精神。倘將各項證據予以割裂，單獨觀察分別評價，
    或針對被害人之陳述，因枝節上之差異，先後詳簡之別，即
    悉予摒棄，此證據之判斷自欠缺合理性而與事理不侔，即與
    論理法則有所違背，所為判決當然違背法令（最高法院96年
    度台上字第5003號判決意旨參照）。次按被告、共犯或其他
    共同被告之自白，及證人之證詞，均屬供述證據之一種，而
    供述證據具有其特殊性，與物證或文書證據具有客觀性及不
    變性並不相同。蓋人類對於事物之注意及觀察，有其能力上
    之限制，未必如攝影機或照相機般，對所發生或經歷的事實
    能機械式無誤地捕捉，亦未必能洞悉事實發生過程之每一細
    節及全貌。且常人對於過往事物之記憶，隨時日之間隔而漸
    趨模糊或失真，自難期其如錄影重播般地將過往事物之原貌
    完全呈現（最高法院92年度台上字第4387號判決意旨參照）
    。查原審採信被告陳秀鑾、陳銘坤、楊麗芬、王登義等人之
    辯解，認：告訴人王雅玉、江朝煌提出之診斷證明書僅能證
    明雙方於前開時地發生爭執，而告訴人王雅玉、江朝煌受有
    上揭傷害，尚不能遽以認定確因起訴書所指被告陳銘坤、陳
    秀鑾、楊麗芬、王登義之故意行為所造成。告訴人王雅玉、
    江朝煌因於前開時地與被告陳秀鑾、陳銘坤、楊麗芬、王登
    義發生爭執而有傷害及強制被告等人之犯行，業經原審另案
    審理結果，認為事證明確判處罪刑，並經本院以108年度上
    易字第957號駁回上訴而確定；又由原審另案及上訴審勘驗
    被告陳秀鑾提出案發當時手機錄影光碟結果之畫面顯示，雙
    方發生肢體衝突，係導因於告訴人王雅玉、江朝煌之主動攻
    擊，被告陳銘坤、陳秀鑾、楊麗芬、王登義均為被動阻擋。
    佐以告訴人王雅玉、江朝煌所受傷勢屬輕，不能排除係被告
    陳銘坤、陳秀鑾、楊麗芬、王登義於阻擋告訴人王雅玉、江
    朝煌主動攻擊之過程中，雙方接觸之自然結果，難認被告陳
    銘坤、陳秀鑾、楊麗芬、王登義具有傷害告訴人王雅玉、江
    朝煌之主觀犯意，告訴人王雅玉、江朝煌指稱被告陳銘坤、
    陳秀鑾、楊麗芬、王登義以前開方式對其2人實施傷害犯行
    ，尚非有據；暨證人吳竣彥、張振勝、薛彩蓮、陳嘉政所述
    不足為被告陳銘坤、陳秀鑾、楊麗芬、王登義不利之認定；
    因認公訴人所舉之證據，無從說服法院形成被告4人此部分
    有罪之心證，此外又查無其他積極證據足證被告4人有何傷
    害告訴人2人之犯行，不能證明被告4人犯罪，而就此部分為
    被告4人均無罪之諭知等語，固非無見，惟原審未綜合全部
    卷證資料，審酌判斷，而將具互補性之各項不利於被告之證
    據，割裂審查，逐一剖述其能否單獨為全部犯罪事實之證明
    ，否決其與待證事實之關連性，或拘泥於供述證據枝節上之
    不符，未能斟酌是否無礙於真實性而全盤予以否定，遽而為
    被告等人有利之認定，依前開說明，其判斷證據證明力職權
    之行使，即難謂於採證法則及真實發現主義無違；是原審逕
    為被告王登義傷害告訴人江朝煌部分及被告陳秀鑾、陳銘坤
    、楊麗芬共同傷害告訴人王雅玉部分均無罪判決，自有違誤
    ，檢察官上訴意旨指摘及此，為有理由，應由本院撤銷改判
    。
㈡、量刑部分：爰以行為人之責任為基礎，審酌被告4人均係智識
    正常且成熟理性之成年人，於鹿鳴歌友會召開會議過程中，
    僅因雙方意見不合，不思尋求解決紛爭之道，竟一時衝動而
    與告訴人等發生拉扯、推擠等肢體衝突行為，將告訴人等毆
    打成傷，自己亦受有傷害，幸告訴人等傷勢尚非嚴重，然被
    告4人均迄未能坦承犯行，勇於面對自身刑責，態度難認良
    好，故於考量被告4人上開犯罪情節輕重，及告訴人等所受
    之侵害，兼衡被告陳秀鑾、楊麗芬、王登義於本案犯行前並
    無前科，素行良好；被告陳秀鑾自陳國中肄業、現無業為家
    管、未婚、現與被告陳銘坤同居、有子女均成年；被告陳銘
    坤自陳國中畢業、現為公司負責人經營商業、與被告陳秀鑾
    同居關係、子女均已成年；被告楊麗芬自陳國中畢業、從事
    服裝加工業、已婚、與被告王登義為夫妻、子女均成年；被
    告王登義自陳國中畢業、從事服裝加工業、已婚、與被告楊
    麗芬為夫妻、子女均成年等教育智識程度、職業及家庭生活
    狀況（見原審卷第255頁）等一切情狀，分別量處如主文第2
    項、第3項所示之刑，並均諭知易科罰金之折算標準。
乙、無罪部分：
壹、公訴意旨略以：被告楊麗芬、陳銘坤2人與前揭論罪科刑之
    被告王登義共同基於傷害之犯意聯絡，由被告王登義用手毆
    打告訴人江朝煌之左胸口，並將其拉倒在地，被告楊麗芬、
    陳銘坤2人則先後拗告訴人江朝煌之手，致告訴人江朝煌受
    有左側前胸壁挫傷、頸部挫傷、右側手部挫傷之傷害；因認
    被告楊麗芬、陳銘坤2人此部分涉有與被告王登義共同傷害
    告訴人江朝煌之修正前刑法第277條第1項傷害罪嫌云云。
貳、按犯罪事實應依證據認定之，無證據不得認定犯罪事實；又
    不能證明被告犯罪或其行為不罰者，應諭知無罪之判決，刑
    事訴訟法第154條第2項、第301條第1項分別定有明文。次按
    事實之認定，應憑證據，如未能發現相當證據，或證據不足
    以證明，自不能以推測或擬制之方法，以為裁判基礎；而認
    定不利於被告之事實，須依積極證據，苟積極證據不足為不
    利於被告事實之認定時，即應為有利於被告之認定，更不必
    有何有利之證據；所謂認定犯罪事實之積極證據，雖不以直
    接證據為限，間接證據亦包括在內，然而無論直接或間接證
    據，其為訴訟上之證明，須於通常一般之人均不致有所懷疑
    ，而得確信其為真實之程度者，始得據為有罪之認定，倘其
    證明尚未達到此一程度，而有合理之懷疑存在時，自不能以
    推測或擬制之方法，以為有罪裁判之基礎（最高法院30年度
    上字第816號、40年度台上字第86號、76年度台上字第4986
    號判決意旨參照）。且檢察官對於起訴之犯罪事實，應負提
    出證據及說服之實質舉證責任。倘其所提出之證據，不足為
    被告有罪之積極證明，或其指出證明之方法，無從說服法院
    以形成被告有罪之心證，基於無罪推定原則，自應為被告無
    罪判決之諭知，刑事妥速審判法第6條亦有明定。
參、公訴人認被告陳銘坤、楊麗芬此部分涉有修正前刑法第277
    條第1項之傷害罪嫌，無非以被告楊麗芬於警詢、偵查中供
    述：伊有過去拉江朝煌的背心，但拉不動等語，告訴人江朝
    煌於警詢、偵查中指訴：楊麗芬在拉扯伊的背心後，用手拗
    伊的手；伊要去救王雅玉時，要拉開陳銘坤的手，陳銘坤就
    用手拗伊的手等語，證人張振勝於偵查及原審另案審理時證
    稱：楊麗芬看到王登義被江朝煌壓在下面，就出手打江朝煌
    背部等語，證人薛彩蓮於警詢、偵查中及原審另案審理時證
    述：當天伊坐最後面，後來伊站起來，看到王登義、楊麗芬
    在窗邊打江朝煌，用手打等語，暨告訴人王雅玉、江朝煌之
    光田醫療社團法人光田綜合醫院診斷證明書，為其主要論據
    。訊據被告楊麗芬、陳銘坤均否認有傷害告訴人江朝煌之犯
    行，被告楊麗芬辯稱：王雅玉大聲叫罵時，江朝煌就衝撞王
    登義，王登義倒地，伊要將2人拉開，有用左手拉江朝煌背
    心，當時被江朝煌掙脫，江朝煌站起來後要拿鐵椅打王登義
    ，伊就用右手搶江朝煌的鐵椅，另1位理事也幫忙搶，伊沒
    有出手坳江朝煌的手等語；被告陳銘坤辯稱：當時陳秀鑾在
    錄影，王雅玉去拉陳秀鑾頭髮，伊基於保護陳秀鑾，將王雅
    玉拉開，王雅玉用手打伊，伊比較虛弱，被王雅玉打在地上
    打滾，滾到會場後面，又被江朝煌用腳踹好幾下，伊沒有還
    手等語。經查：
一、按告訴人之指訴，係以使被告判罪處刑為目的，故多作不利
    於被告之陳述，自不得以其指訴為被告犯罪之唯一證據，且
    按被害人之為證人，與通常一般第三人之為證人不侔。被害
    人就被害經過所為之陳述，其目的在於使被告受刑事訴追處
    罰，與被告處於絕對相反之立場，其陳述或不免渲染、誇大
    。是被害人縱立於證人地位具結而為指證、陳述，其供述證
    據之證明力仍較與被告無利害關係之一般證人之陳述為薄弱
    。從而，被害人就被害經過之陳述，除須無瑕疵可指，且須
    就其他方面調查又與事實相符，亦即仍應調查其他補強證據
    以擔保其指證、陳述確有相當之真實性，而為通常一般人均
    不致有所懷疑者，始得採為論罪科刑之依據，非謂被害人已
    踐行人證之調查程序，即得恝置其他補強證據不論，逕以其
    指證、陳述作為有罪判決之唯一證據（最高法院84年度台上
    字第5368號、92年度台上字第1878號、95年度台上字第6017
    號判決意旨參照）。
二、就被告楊麗芬部分：查告訴人江朝煌雖於警詢中指訴稱：「
    …同時王登義的太太楊麗芬就拗我的手也把我的背心撕破同
    時攻擊我。」云云（見警卷第49頁），於偵訊中指訴稱：楊
    麗芬係在拉伊背心之後，用手抓住伊左手的2根指頭往後拗
    云云（見交查卷第61頁），並於108年3月18日偵訊中指訴稱
    ：「我被王登義、楊麗芬、陳銘坤傷害，王登義用拳頭打我
    的左胸部，之後就被王登義拖過去，用右手抱住我的左腳，
    要把我拉過去，我倒過去之後，楊麗芬就過來用拳頭打我的
    背部…」云云（見交查卷第107頁）；惟告訴人江朝煌就被告
    楊麗芬係抓住其左手2根指頭往後拗或以拳頭打其背部而為
    傷害行為，已有前後指訴不一之情狀，是否與事實相符已有
    疑義。又依上開原審另案審理時勘驗被告陳秀鑾提出之案發
    當時手機錄影光碟結果，固於【14至16秒】時，有「被告楊
    麗芬（身著黑色上衣）上前以雙手拉住告訴人江朝煌背心，
    告訴人江朝煌又起身往畫面右方衝去，被告楊麗芬又往畫面
    右方欲拉住告訴人江朝煌。」等錄影畫面及其截圖6張（見
    原審另案卷第118至119頁之【編號25至30】）可佐，然觀被
    告楊麗芬之舉動僅有拉住告訴人江朝煌背心，並無告訴人江
    朝煌所指「用手抓住伊左手的2根指頭往後拗」、或「用拳
    頭打伊的背部」之情狀；而證人陳嘉政、薛彩蓮雖於106年9
    月22日偵訊中均有證稱被告楊麗芬係與被告王登義一同圍著
    告訴人江朝煌而雙方扭打在一起等語，然渠等並未證稱被告
    楊麗芬有告訴人江朝煌上揭所指之傷害方式；另證人張振勝
    雖亦於107年10月2日偵訊中證稱：被告楊麗芬有出手打告訴
    人江朝煌之背部云云，然其證述內容除與告訴人江朝煌上揭
    於警詢中指訴之傷害方式不同外，亦核與告訴人江朝煌所受
    「左側前胸壁挫傷、頸部挫傷、右側手部挫傷、右側手部擦
    傷」之傷害不相吻合（即並無「背部」之傷勢）；又告訴人
    江朝煌既係指訴其左手的2根指頭遭被告楊麗芬往後拗傷或
    背部遭被告楊麗芬毆打，然此2部分傷勢均未列載於告訴人
    江朝煌案發後經醫院所開立之診斷證明書內（即診斷證明書
    中並未載有「左手手指」或「左側手部」或「背部」擦、挫
    傷之傷勢）；是告訴人江朝煌上開指訴被告楊麗芬有對其為
    傷害犯行之指證述，因乏其他補強證據以擔保其指證、陳述
    確有相當之真實性，而為通常一般人均不致有所懷疑，自不
    得逕以其指證、陳述作為被告楊麗芬論罪科刑之唯一證據。
三、就被告陳銘坤部分：查告訴人江朝煌雖於107年11月13日偵
    訊中指訴稱：「（問：你說你看到陳銘坤拉扯王雅玉的頭髮
    ，你要解開陳銘坤的手被陳銘坤拗傷，這部分要如何認定陳
    銘坤是要故意傷害你？）我要去救王雅玉時，要拉開陳銘坤
    的手，他要阻止我去拉開他拉著我太太的手，所以就用另外
    一隻手拗我的左手。」等語（見交查卷第61頁），並於108
    年3月18日偵訊中指訴稱：「…王雅玉被陳銘坤打在地上時，
    被陳銘坤抓住頭髮之後，我要去救王雅玉，陳銘坤就用手把
    我的手反折，造成我的左手受傷。」等語（見交查卷第107
    頁），然告訴人江朝煌於較近於案發時間之106年4月12日警
    詢中係指訴稱：「…此時楊麗芬看到我太太王雅玉被陳銘坤
    與陳秀鑾打倒在地，楊麗芬就從我這邊離開，衝過去打我太
    太王雅玉，我也跟著衝過去看到陳銘坤拉扯我太太王雅玉的
    頭髮，情急之下我就要解開陳銘坤的手，同時我的手【好像
    】被陳銘坤拗傷…」等語（見警卷第49頁），足見告訴人江
    朝煌於案發當時應未能確認自己之手部係遭被告陳銘坤所拗
    傷，嗣於偵查中因雙方互相提告而為訴訟，始明確指訴其左
    手遭被告陳銘坤所拗傷；又觀諸上開理由欄乙、無罪部分之
    參、之記載，有關被告楊麗芬被訴傷害告訴人江朝煌部分
    ，告訴人江朝煌亦曾指訴其係遭被告楊麗芬用手抓住伊左手
    的2根指頭往後拗等傷害情狀，是告訴人江朝煌就其左手之
    傷害究係何人造成，其指訴已有疑義；又告訴人江朝煌既係
    指訴其「左手」遭被告陳銘坤拗傷，然此部分傷勢並未列載
    於告訴人江朝煌案發後經醫院所開立之診斷證明書內（即診
    斷證明書中並未載有「左手」或「左側手部」擦、挫傷之傷
    勢）；是告訴人江朝煌上開指訴被告陳銘坤有對其為傷害犯
    行之指證述，因乏其他補強證據以擔保其指證、陳述確有相
    當之真實性，而為通常一般人均不致有所懷疑，自不得逕以
    其指證、陳述作為被告陳銘坤論罪科刑之唯一證據。
肆、按法官對被告犯罪事實之認定，唯有經過嚴格之證明並獲得
    無疑之確信時，始得為有罪之判決。然人力有其極限，縱擁
    有現代化之科技以為調查之工具，仍常發生重要事實存否不
    明之情形。故於審判程序中，要求法官事後重建、確認已發
    生之犯罪事實，自屬不易。倘法院依卷內調查所得之證據，
    仍存在無法排除之疑問，致犯罪事實猶不明確時，法院應如
    何處理，始不至於停滯而影響當事人之權益，在各法治國刑
    事訴訟程序中，有所謂「罪疑唯輕原則」（或稱罪疑唯利被
    告原則），足為法官裁判之準則。我國刑事訴訟法就該原則
    雖未予明文，但該原則與無罪推定原則息息相關，為支配刑
    事裁判過程之基礎原則，已為現代法治國家所廣泛承認。亦
    即關於罪責與刑罰之實體犯罪事實之認定，法官在綜合所有
    之證據予以總體評價之後，倘仍無法形成確信之心證，即應
    對被告為有利之實體事實認定（最高法院101年台上字第269
    6號判決意旨參照）。綜上所述，依舉證分配之法則，對於
    被告之成罪事項，應由檢察官負舉證義務，本案遍查全卷核
    無足認被告楊麗芬、陳銘坤2人確有公訴意旨所指傷害告訴
    人江朝煌之犯行，仍有合理懷疑存在，無法說服本院形成被
    告楊麗芬、陳銘坤2人涉犯此部分犯罪之確定心證，則依罪
    疑唯有利於被告原則，即應對被告楊麗芬、陳銘坤為有利之
    認定。此外，復查無其他積極證據足資證明被告楊麗芬、陳
    銘坤有上開此部分傷害告訴人江朝煌之犯行，既不能證明被
    告楊麗芬、陳銘坤此部分犯罪，應為此部分均無罪之諭知。
伍、上訴駁回之說明：原審以不能證明被告楊麗芬、陳銘坤2人
    上開此部分犯罪，而依刑事訴訟法第301條第1項規定，就此
    部分諭知被告楊麗芬、陳銘坤均無罪之判決，經核並無不合
    ，應予維持。檢察官此部分上訴理由係就原判決已經調查審
    酌作為裁判基礎之卷內證據資料，徒憑己見，為相異之評價
    而再事爭執，且亦未再提出其他適合於證明犯罪事實之積極
    證據，而依卷內無論直接或間接證據，其為訴訟上之證明，
    尚未達通常一般之人均不致有所懷疑，而得確信其為真實據
    為有罪認定之程度，尚有合理之懷疑存在，實無從使法院得
    有罪之確信，基於無罪推定原則，即不得據為不利被告之認
    定；檢察官上訴意旨仍就原審採證認事適法職權行使及原判
    決已明白論斷之事項，再為事實及法律上之爭執，指摘原審
    判決此部分諭知無罪不當，為無理由，其上訴應予駁回。
據上論結，應依刑事訴訟法第368條、第369條第1項前段、第364
條、第299條第1項前段，判決如主文。
本案經檢察官康淑芳提起公訴，檢察官洪志明提起上訴，檢察官
施清火到庭執行職務。
中　　華　　民　　國　　110 　年　　9 　　月　　30　　日
            刑事第二庭   審判長法　官　何  志  通
                               法　官  石  馨  文
                               法　官  許  月  馨 
以上正本證明與原本無異。
上訴駁回部分不得上訴。
其餘部分，被告及得為被告利益上訴之人得提起上訴。
如不服本判決應於收受送達後20日內向本院提出上訴書狀，其未
敘述上訴理由者，並得於提起上訴後20日內向本院補提理由書狀
（均須按他造當事人之人數附繕本）「切勿逕送上級法院」。因
疫情而遲誤不變期間，得向法院聲請回復原狀。 
                               書記官  李  妍  嬅 
　　　　　　　　　　　　　　　 
中　　華　　民　　國　　110 　年　　9 　　月　　30　　日